最高法院刑事判決　　　　　　　　　　　　　　　八十六年度台上字第六七六四號
　　上　訴　人　甲○○
　　選任辯護人　俞兆年律師
右上訴人因違反藥事法案件，不服台灣高等法院中華民國八十五年三月七日第二審判
決（八十五年度上訴字第五一九號，起訴案號：台灣台北地方法院檢察署八十三年度
偵字第二二○○四號），提起上訴，本院判決如左：
    主  文
原判決關於甲○○部分撤銷，發回台灣高等法院。
    理  由
本件原判決認定上訴人甲○○係台北市○○○路○段二七八號長青內兒科診所醫師兼
負責人，與藥商陳憲宏及曾任製藥廠廠長之林錦泉（均已判決確定）明知TRAMADOL為
行政院衛生署公告管制之強烈鎮痛劑，上訴人為毒癮病患做戒毒治療，明知所使用之
戒毒藥品TRAMADOL須依病歷詳實記載並接受主管機關之監督管理，為謀取不法利益，
應付診所大量之需求，及逃避主管機關對管制藥品之管理，竟委由陳憲宏向外買入前
開藥物，陳憲宏遂向許鐵彥以每公斤新台幣（下同）五萬元之價格購得四十公斤之TR
AMADOL原料藥後，再以每公斤五萬八千五百元之代價售與上訴人，並分別於八十三年
初交付十公斤，同年五月十九日交付二十公斤，同年七月二十五日再交付十公斤。因
前開TRAMADOL係原料藥，不能直接讓患者使用，上訴人乃與陳憲宏二人基於共同之犯
意聯絡，由上訴人先將TRAMADOL與乳糖依比例混合後，交由陳憲宏將其中之十公斤以
每粒一‧二角之代價代工製成膠囊，陳憲宏復與林錦泉基於共同之犯意聯絡，於八十
三年五月間，由陳憲宏再委由林錦泉在台北縣新莊市○○路三六七巷十一號代工製成
偽藥TRAMADOL膠囊，共約十三萬粒，每粒代工費用○‧八角（空膠囊由上訴人提供）
。上訴人明知該膠囊係屬偽藥，竟在長青診所使用，作為吸毒患者之治療藥品，並基
於概括之犯意，設立郵購帳戶連續多次接受全省各地不特定之煙毒患者郵購。嗣於八
十三年十月五日為法務部調查局台北市調查處查獲，並扣得上訴人所有犯罪所得之TR
AMADOL膠囊三十一罐（共淨重二四、五五○公克）及預備供犯罪所用之TRAMADOL原料
藥（白色粉末，共淨重二三、二○五公克），總重四萬七千七百五十五公克等情，因
而撤銷第一審關於上訴人部分之判決，改判論處上訴人共同製造偽藥罪刑，固非無見
。
惟查：(一)、按已受請求之事項未予判決者，其判決當然為違背法令；又對於原判決之
一部上訴者，其有關係之部分，視為亦已上訴，刑事訴訟法第三百七十九條第十二款
、第三百四十八條第二項分別定有明文。卷查本件檢察官起訴之事實，尚包括上訴人
與其子林壯叡及藥商陳憲宏，明知TRAMADOL為行政院衛生署公告管制之強烈鎮痛劑，
其進口、製造、販賣均需經主管機關許可，使用於煙毒病患亦需報冊管制。渠等為共
同謀取不法利益，自八十二年十二月間起，上訴人父子以每公斤七萬五千元之代價，
委託陳憲宏進口，陳憲宏再以每公斤五萬元之價格委託許鐵彥、鍾肇祥擅自國外輸入
，先後輸入四十公斤。上訴人父子取得該禁藥後，未經核准擅自將部分TRAMADOL禁藥
委託台南縣水鎮新喜化學製藥公司負責人林春雄製成偽藥TRAMADOL針劑七萬支後，
在長青診所使用，作為吸毒患者戒毒之抵癮藥品，並設立郵購帳戶接受全省各地煙毒
患者郵購，認上訴人又涉犯藥事法第八十二條第一項之輸入禁藥及製造偽藥罪嫌部分
。經第一審審理結果，認此部分犯罪尚屬不能證明，因公訴人認與前開科刑部分有牽
連犯及連續犯之裁判上一罪關係，不另為無罪之諭知。上訴人雖僅對前開製造偽藥科
刑部分提起第二審上訴，但因審判不可分之關係，其有關係之部分，視為亦已上訴，
上訴審自應就全部起訴事實為適當之判決。乃原審竟置此部分之起訴事實於不論，復
未說明其理由，難謂無已受請求之事項未予判決之違誤。(二)、被告之自白，不得作為
有罪判決之唯一證據，仍應調查其他必要之證據，以察其是否與事實相符，刑事訴訟
法第一百五十六條第二項定有明文。原判決依據上訴人之供述，認定上訴人基於概括
之犯意，設立郵購帳戶連續多次接受全省各地不特定之煙毒患者郵購其所製造之偽藥
TRAMADOL膠囊，而成立販賣偽藥罪。卷查上訴人雖於法務部調查局台北市調查處訊問
時供稱：「（有無以郵購方式販售TRAMADOL成品與一般毒患）有的，我以本人華南銀
行永吉分行帳號000000000000及我太太張一惠郵局帳號台北郵局九十九
支局帳號000000－0，以前述同樣之價格售與煙毒病患，藥品由台北市○○街
二五三號一樓超峰快遞運送。」等語（見八十三年度偵字第二二○○四號卷第三十六
頁背面）。然上開自白究竟有何補強證據足資證明其與事實相符，原審未詳加調查說
明，單憑該自白認定上訴人有販賣偽藥之犯行，其採證難謂為適法。(三)、共同正犯之
意思聯絡，原不以數人間直接發生者為限，即有間接之聯絡者，亦包括在內。如某甲
分別邀約某乙、丙共同實施犯罪，雖乙、丙間彼此並無直接之聯絡，亦無礙其為共同
正犯之成立。原判決既認定陳憲宏僅係藥商，林錦泉則係曾任製藥廠廠長，與上訴人
均明知TRAMADOL係管制之強烈鎮痛劑，而對於上訴人如何委託陳憲宏，及陳憲宏如何
委由林錦泉代工製造上述偽藥，並未詳予調查說明，遽僅以上訴人委託陳憲宏代工製
造偽藥，陳憲宏再委由林錦泉代工製造，上訴人與林錦泉並不認識，二人間無從為犯
意之聯絡，而謂不能成立共同正犯云云，將第一審判決所認彼等三人為共同正犯予以
撤銷，亦有可議。上訴意旨指摘原判決關於上訴人部分不當，尚非無理由，應認有撤
銷發回之原因。
據上論結，應依刑事訴訟法第三百九十七條、第四百零一條，判決如主文。
中      華      民      國    八十六    年     十一     月     二十     日
                              最高法院刑事第七庭
                                  審判長法官  董  明  霈
                                        法官  丁  錦  清
                                        法官  賴  忠  星
                                        法官  林  茂  雄
                                        法官  王  居  財
      右正本證明與原本無異
                                              書  記  官
中      華      民      國    八十六    年     十一     月    二十六    日
